臺灣高等法院臺中分院民事判決
110年度家上字第93號
上  訴  人  乙○○  


被 上訴 人  甲○○  
訴訟代理人  王俊文律師
複 代理 人  黃俊諺律師
上列當事人間請求離婚等事件，上訴人對於民國110年4月28日臺
灣臺中地方法院108年度婚字第683號第一審判決提起上訴，本院
於110年10月26日言詞辯論終結，判決如下：
    主  文
上訴駁回。
第二審訴訟費用由上訴人負擔。
    事實及理由
壹、程序部分
一、按對於家事訴訟事件之終局判決聲明不服者，以該判決所認
    定之法律關係為據之其他事件之裁判，視為提起上訴，家事
    事件法第44條第4項定有明文。復按當事人於離婚之訴，附
    帶請求法院定對於未成年子女權利義務行使或負擔者，倘該
    離婚之訴部分因上訴而尚未確定，關於附帶定對於未成年子
    女權利義務行使或負擔部分，即無從先行確定。如上訴法院
    認應准許離婚而為駁回上訴之判決，就該附帶請求之全部，
    仍應依民法第1055條第1項、第2項之規定為酌定，方屬適法
    （最高法院98年度台抗字第614號裁判意旨參照）。
二、查本件被上訴人於原審請求准許兩造離婚，合併請求兩造所
    生未成年子女丙○○(民國000年00月00日生）權利義務之行使
    或負擔由被上訴人任之。經原審判決准許兩造離婚，未成年
    子女權利義務之行使或負擔由上訴人任之，被上訴人得依判
    決附表所載時間方式與未成年子女會面交往。上訴人不服，
    就離婚部分提起上訴(上訴聲明雖記載原判決廢棄，惟上訴
    人僅就離婚部分有上訴利益，其餘部分則無，是其上訴實則
    係對離婚部分提起上訴)，關於未成年子女權利義務之行使
    或負擔(含會面交往部分)之裁判係以兩造經判准離婚為據，
    自應併同為本件上訴審審理範圍，先予敘明。 
貳、實體部分
一、被上訴人主張：兩造於000年0月00日結婚，育有未成年子女
    丙○○。兩造婚後在生活習慣、子女教養方式及金錢價值觀，
    均有差異，致爭吵不斷。且上訴人情緒控管不當，又極具控
    制慾，經常利用言語情緒性勒索迫使伊配合，甚至抱著未成
    年子女作勢跳樓、揚言要將未年子女丟棄路邊。且平日亦不
    願陪伊探望父母，甚於伊父重病期間亦不願探視，更經常以
    無教養、無責任感、媽寶等語指摘伊。伊多次與被上訴人溝
    通，被上訴人仍堅持己見，不斷揚言要離婚，讓伊身心俱疲
    ，且兩造自107年11月25日分居迄今已近3年，其間無任何互
    動，婚姻早已名存實亡，且無修復之可能，爰依民法第1052
    條第2項規定，請求准許兩造離婚。又伊收入穩定、情緒控
    管得當，而上訴人疑似患有憂鬱症，曾對子女有不當行為，
    復無經濟能力，故請求酌定未成子女權利義務之行使或負擔
    由伊任之。倘酌定由上訴人任之，則請求依原審家事準備㈢
    狀附件所示時間及方式與未成年子女會面交往。聲明求為判
    決：㈠准許兩造離婚。㈡兩造所生未成年子女丙○○之權利義務
    之行使或負擔，由被上訴人任之。 
二、上訴人則辯以：
　㈠兩造婚姻相處並無問題，僅係因對於經濟、與他方親屬相處
    互動、彼此情感表達方式、對他方言語之解讀等生活瑣事及
    教養子女之觀念不同，致屢生爭執。被上訴人不得僅以此等
    生活瑣事之爭執，或婚姻價值觀念認知之差距，即認兩造婚
    姻已生無法回復之破綻。且被上訴人長期忽略伊產後身心變
    化帶來之壓力及全職照顧子女之疲憊，伊之情緒反應，情有
    可原。伊亦非真有將未成年子女丟棄路邊之想法，純粹僅係
    因不堪子女哭鬧，脫口而出之氣話。伊亦未曾提及要帶未成
    年子女跳樓，縱有，亦係因被上訴人攔阻伊帶子女回娘家，
    伊為使被上訴人知難而退之用語而已。另伊僅係單純表達觀
    點，並無侵害或貶抑被上訴人之人格尊嚴，稍有不順眼即以
    無教養、無責任感、媽寶等語批評之情形，況無責任感亦無
    侮辱人格之意涵，僅係恨鐵不成鋼之抱怨而已。兩造間除溝
    通不良引發口角外，並未發生其他嚴重衝突，若能理性溝通
    ，必能化解，故兩造婚姻尚未陷於無可挽回之程度，且伊亦
    有重建婚姻之意願。
　㈡縱認兩造婚姻已生破綻且無可回復，亦係可歸責於被上訴人
    之事由所致。結婚初期因被上訴人工作關係，分隔兩地，伊
    住在娘家，致與被上訴人家人情感疏離、互動不良，屢生糾
    紛，被上訴人就此自難辭其咎。且伊在婚後及產後發生適應
    不良情形時，被上訴人未溫柔安慰、耐心化解伊不穩之心緒
    ，盡力的守護婚姻，致伊有情緒反應，非可苛責於伊。嗣兩
    造於107年10月25日因故再起爭執時，被上訴人竟離家6天，
    音訊全無，返家後亦未溝通解釋，態度冷淡，分房而睡，嗣
    更搬離兩造共同住所，分居迄今，期間伊有意修復婚姻，卻
    屢遭被上訴人拒絕，故兩造客觀上無法共同生活，繼續維持
    婚姻，亦係因被上訴人主觀離婚意欲所致，自應認被上訴人
    係過失責任較重之一方。 
三、經原審判決准許兩造離婚，未成年子女權利義務之行使或負
    擔由上訴人任之，被上訴人得依判決附表所載與未成年子女
    會面交往。上訴人不服，提起上訴。上訴聲明：㈠原判決廢
    棄。㈡被上訴人在第一審之訴駁回。被上訴人答辯聲明：上
    訴駁回。
四、兩造不爭執事項
  ㈠兩造於000年0月00日結婚，婚後育有未成年子女丙○○(000年0
    0月00日生）。
　㈡兩造自107年11月25日分居迄今。
五、本件爭點
　㈠兩造婚姻是否有民法第1052條第2項所定難以維持之重大事由
    ？倘有，其事由應由何人負責？或何人屬責任較重之一方？
　㈡倘准許兩造離婚，原審酌定未成年子女權利義務之行使或負
    擔，由上訴人任之；及酌定如原判決附表所示之會面交往方
    式，是否妥適？
六、得心證之理由
　㈠兩造婚姻是否有民法第1052條第2項所定難以維持之重大事由
    ？倘有，其事由應由何人負責？或何人屬責任較重之一方？
    ⒈按有民法第1052條第1項以外之重大事由，難以維持婚姻者
      ，夫妻之一方得請求離婚，但其事由應由夫妻之一方負責
      者，僅他方得請求離婚，民法第1052條第2項定有明文。
      上開條文規定之立法意旨，在符合現代多元化社會之需要
      ，使裁判離婚之事由較富彈性，其判斷之標準為婚姻是否
      已生破綻而無回復之希望。而婚姻是否已生破綻無回復之
      希望，不可依主觀的標準，即從原告已喪失維持婚姻意欲
      之主觀面加以認定，而應依客觀之標準，即難以維持婚姻
      之事實，是否已達倘處於同一境況，任何人均將喪失維持
      婚姻意欲之程度而定（最高法院94年度台上字第115號判
      決意旨參照）。再按婚姻係夫妻以組織家庭共同生活為目
      的，此共同生活體，須夫妻共同經營生活，倘事實上已未
      互動多年，雙方誠摰互信之感情基礎已經不復存在，依一
      般人之生活經驗，顯然難期修復，雙方共同生活的婚姻目
      的已經不能達成，應可認係民法第1052條第2項所定難以
      維持婚姻之重大事由。至於婚姻如有難以維持之重大事由
      ，於夫妻雙方就該事由均須負責時，應比較衡量雙方之有
      責程度，僅責任較輕之一方得向責任較重之他方請求離婚
      ，如雙方之有責程度相同，則雙方均得請求離婚，始符民
      法第1052條第2項規定之立法本旨（最高法院95年度第5次
      民事庭會議決議參照）。
　　⒉被上訴人主張兩造現婚姻關係存續中，及兩造於107年11月
      25日即未共同生活等事實，業據其提出戶籍謄本附卷可參
      （原審卷一第119頁）此為上訴人所不爭執，自堪信為真
      實。
    ⒊被上訴人主張上訴人情緒起伏不定，極具控制慾，只要被
      上訴人不順從其意，動輒以「無教養」、「無責任感」、
      「媽寶」等語指摘被上訴人，讓被上訴人不堪忍受，兩造
      自107年11月25日分居迄今，婚姻已有破綻等語。上訴人
      固不否認伊曾以無教養、無責任感、媽寶等語指摘被上訴
      人，惟否認其婚姻已有破綻產生之情，並希望給孩子一個
      完整的家等語。經查：
　　　⑴本院關於離婚部分所審究者，乃是否如被上訴人所主張
        兩造間的婚姻已有破綻發生，是否還有繼續相處下去的
        可能性，以及歸責性如何等問題，是否合乎請求離婚之
        法律要件。依吾人生活經驗可知，婚姻雙方來自不同成
        長背景，彼此的個性有時存有極大的差異性，相處自屬
        不易，而且每個人自我執取甚重，又昧於現實的因果，
        兩造言行互為因果，惡性循環，以至於越演越烈。經核
        兩造之婚姻確實已有破綻產生，理由詳如後述。
　　　⑵兩造於個性上有極大的差異：
　　　　①上訴人較擅於表達自我的感受，富於感性。此見諸於
          兩造間line 對話，「（上訴人說）有一次我line問
          你（指被上訴人）…在新竹吃什麼，你回我拉麵…然後
          我就溼了眼眶，我姐問我這有什麼好哭的，我說怕你
          一個人孤單。」（原審卷一第40頁）、「前幾天我領
          了積蓄給我姐，戶頭剩幾千而已…除了買小孩子的東
          西，我自己也花不了太多，還撐的過去…」（原審卷
          一第50頁）等語，可見一斑。
　　　　②相形之下，被上訴人則性較為內斂、含蓄，富於理性
          ，故上訴人一直在意被上訴人不太能夠注意上訴人心
          理上的幽微處。此見諸於兩造間line 對話，「（上
          訴人說）…昨晚靠窗的位子石一直從縫吹進來，又鼾
          聲連連，我怎麼躺腳都是冰的，無法入睡，而這幾天
          你問過我：被子夠暖嗎？都是我一直問你被子夠嗎？
          」（原審卷一第59頁）、「（上訴人說）你幫小孩洗
          過一次澡嗎？」、「你知道他身體的樣子嗎？」（原
          審卷一第50、51頁）
　　　　③正因為兩造個性上的差距很大，所以上訴人一直表述
          被上訴人對待伊有如空氣感。（原審卷一第77-2、79
          、83、89頁）　
　　　⑶兩造在金錢觀念亦不同：
　　　　①被上訴人對於金錢「比較謹慎，也可以是膽小，但這
          都是為了我們將來預備、急用的錢，公務員就領那死
          薪水，如果一定要動用，我需要知道用途，以及有沒
          有保障」（原審卷一第45頁），原本無可厚非。
　　　　②惟上訴人之父係開公司，此有原審函請財團法人臺中
          市龍眼林社會福利慈善事業基金會作成之訪視報告( 
           稱系爭訪視報告）在卷可參（原審卷一第203頁），
          上訴人在經營生意的家庭生長，其生活上對於金錢使
          用之概念，自然與在小康之家成長之被上訴人不同。
          而上訴人為其父之公司週轉事向被上訴人借新台幣50
          萬元，被上訴人還要其寫「計畫書」（原審卷一第45
          頁），自然不能接受，故謂「你沒有同理心，也不知
          道如何變通…，你說的就領公務員的死薪水，所以你
          的腦筋也是打結的，你知道嗎？」（原審卷一第49頁
          ），上訴人明知其不會常向被上訴人開口拿生話費（
          原審卷一第53頁），但上訴人仍在其姐借錢時，「前
          幾天我領了積蓄給我姐，戶頭剩幾千而已…」（原審
          卷一第50頁）。可知兩造對於用錢觀念，確實不同。
　　　⑷對孩子教育觀念有差異：　　
　　　　上訴人於兩造間line 對話，「（上訴人說）你覺得你
        帶小孩的方式適宜嗎？講話的方式刻意不自然，小孩是
        小男生，他需要的是一個範本，不是用柔柔嚅嚅的語調
        ，然後什麼都順他。」（原審卷一第69頁），這也反應
        出兩造在此方面觀念之歧異。
　　　⑸兩造家族成員亦捲入紛爭，形成很深的芥蒂：
　　　　①兩造尚未離婚，惟被上訴人之父往生時，訃聞內未列 
          入上訴人之姓名，讓上訴人及其父母很難接受，此上
          訴人於兩造間line 對話，「（上訴人說）在訃聞上
          沒有我的名字，讓我爸媽看了很難受，我讓他們難堪
          ，是我不孝，但真的不必要做到這樣的地步。」（原
          審卷一第103頁）、「（上訴人說）如果今天你覺得
          不想看到我，或哲宇不需要出席，你可以事先告訴我
          ，我就不會帶他過去送最後一程，也讓我媽看到這樣
          的場面回來痛哭失聲，是我不對。」（原審卷一第10
          7頁）
　　　　②上訴人之父曾對被上訴人說「你要找誰來都沒關係，
          看要文的武的都來」（原審卷二第85頁），上訴人之
          母亦對被上訴人說：「我發誓有打自己的女兒讓她離
          家出走，我自己也快瘋了。」、「我都打自己女兒，
          我打到她離家出走後，我打我自己，我說我生的我死
          好，我不會教孩子，我該死。」（原審卷二第87頁）
　　　　③由上可知，不僅兩造婚姻關係破裂，降至冰點，連同
          上訴人之父母親亦捲入此漩渦之中，更加惡化，難以
          修復。  　 　 　　
　　　⑹兩造自107年11月25日分居迄今，兩造亦無任何良性互動
        ，不見有轉好的溝通品質，反而上訴人陷入很深的空虛
        感，而有失序的舉措：
　　　　①如前所述，被上訴人之父往生時，訃聞內未列入上訴
          人之姓名，讓上訴人不堪承受之重，而上訴人之父母
          亦加入此一紛爭之中。
　　　　②上訴人於兩造爭吵時，曾有抱著未成年子女丙○○作勢
          跳樓、曾揚言將子女丟在路旁、多次打罵喝斥子女等
          失序之舉措等情，此有被上訴人提出107年5月11日、
          同年5月26日、同年8月17日錄音光碟暨譯文等件為證
          （原審卷二第77至91頁）。觀諸兩造之對話內容，上
          訴人確曾稱「…你不要把我逼急了，那我從這裡跳出
          去，你有兩個選擇，一個是讓我從大門出去，不然我
          就從這裡出去（指陽台）…」、「…我要把他（指未成
          年子女丙○○）丟在路邊你來接…」、「…我把他（指未
          成年子女丙○○）丟在路邊你來接，我已經受不了了…
          」等語（原審卷二第81、83、91頁）。
　　　　③兩造個性上的差距很大，所以上訴人一直表述被上訴
          人對待伊有如空氣感，已見前述。即便是上訴人自己
          對於這段婚姻，亦有很深的怨懟，已不抱任何希望，
          甚至有孤絕之感。此觀之上訴人於兩造間line 對話
          ，「（上訴人說）你這次讓我寒了心，我想你對我們
          的感情也沒有感覺了吧，可以這樣對我…那晚我沒有
          過來娘家，不想讓爸媽問東問西的…也不知去哪，就
          一路往南10點多到台南，沒有行李，沒有換洗衣物，
          找了家汽車旅館休息過夜，一個人呆坐在床上也不敢
          睡，撐到凌晨4點才受不了睡了一下，也許我瘋了，
          但我也看透了…個性不合而分開，就僅這樣，誰也不
          為難誰，我說了孩子我要，他是我懷胎十月生下來的
          。」（原審卷一第65頁）、「（上訴人說）而你幾乎
          是讓我守活寡的方式來度過這種枯燥乏味的婚姻生活
          ，為了避免以後我還會發神經，來傷害自己或任何人
          ，你可以提出分居或離婚。」（原審卷一第79頁），
          而上訴人事後得知被上訴人之父病危並往生，對於被
          上訴人未告知此事，致兩造所生之子未及見其爺爺最
          後一面，造成遺憾，上訴人為此非常不諒解，及至參
          加喪禮後，寫到沈痛的心聲「（上訴人說）看到你滿
          臉鬍渣及憔悴的模樣，我很想去抱抱你，但在你看來
          應該不需要了。」（原審卷一第108頁）
　　　⑺綜上，兩造間不論在個性上、使用金錢的觀念上、孩子
        的教養上，都存有很大的差異性，形成溝通的障礙。而
        不幸的是，兩造家族成員即上訴人之父母亦捲入紛爭，
        形成很深的芥蒂。兩造自107年11月25日分居迄今，亦
        無任何良性互動，不見有轉好的溝通品質，反而上訴人
        陷入很深的空虛感，而有失序的舉措。兩造間的婚姻已
        然觸礁，不具互信、互愛、互諒之基礎，彼此間之夫妻
        情愛已喪失殆盡，嚴重妨礙家庭生活之美滿幸福，堪認
        兩造婚姻客觀上已難期修復，無法繼續婚姻共同生活，
        若仍強求維持婚姻之名，而無婚姻之實，不僅無法改善
        現況，反徒增兩造於矛盾中虛耗，上訴人之精神上容或
        會受更深的刺激，故依社會上一般觀念為體察，任何人
        處於被上訴人同一情況下，均不願繼續維持婚姻生活，
        堪認本件兩造間之婚姻已生破綻而無回復之希望，有不
        能維持婚姻之重大事由。
　　⒋就上開離婚事由觀之，容或係兩造在個性上、觀念上之差
      異使然，此為是否適合相處之問題，尚難論斷其是非對錯
      ，縱使被上訴人之個性不能體會上訴人之心意，上訴人亦
      不能因此以過激之言詞，貶抑被上訴人，造成惡性循環，
      到難以回復之境地，堪認兩造對於婚姻之破綻均負各半之
      責任，兩造依法皆得請求離婚。
　　⒌從而，被上訴人依民法第1052條第2項規定，主張兩造間有
      難以維持婚姻之重大事由，據以請求判決離婚，為有理由
      ，應予准許。
　㈡倘准許兩造離婚，原審酌定未成年子女權利義務之行使或負
      擔，由上訴人任之；及酌定如原判決附表所示之會面交往
      方式，是否妥適？
    ⒈關於未成年子女權利義務之行使負擔（即親權）部分：
      ⑴按夫妻離婚者，對於未成年子女權利義務之行使或負擔
        ，依協議由一方或雙方共同任之；未為協議或協議不成
        者，法院得依夫妻之一方、主管機關、社會福利機構或
        其他利害關係人之請求或依職權酌定之，民法第1055條
        第1項定有明文。次按法院為民法第1055條裁判時，應
        依子女最佳利益，審酌一切情狀，尤應注意下列事項：
        ①子女之年齡、性別、人數及健康情形；②子女之意願及
        人格發展之需要；③父母之年齡、職業、品行、健康情
        形、經濟能力及生活狀況；④父母保護教養子女之意願
        及態度；⑤父母子女間或未成年子女與其他共同生活之
        人間之感情狀況；⑥父母之一方是否有妨礙他方對未成
        年子女權利義務行使負擔之行為；⑦各族群之傳統習俗
        、文化及價值觀。前項子女最佳利益之審酌，法院除得
        參考社工人員之訪視報告或家事調查官之調查報告外，
        並得依囑託警察機關、稅捐機關、金融機構、學校及其
        他有關機關、團體或具有相關專業知識之適當人士就特
        定事項調查之結果認定之，亦為民法第1055條之1所明
        定。
      ⑵本件兩造婚後育有未成年子女丙○○，兩造於本件審理終
        結前，對於未成年子女丙○○未為協議由一方或雙方共同
        任親權人，本院自得依被上訴人請求酌定之。
      ⑶系爭訪視報告曾就兩造離婚後未成年子女丙○○權利義務
        行使或負擔狀態之歸屬，對兩造及未成年子女丙○○進行
        訪視評估，依其訪視結果（詳如原判決引述系爭訪視報
        告之內容，原判決第25至30頁），認為兩造自107年11
        月底分居迄今，仍無建立良善溝通管道，且分居期間就
        會面交往之事，屢有爭議，日後恐難以期待兩造扮演合
        作式父母之角色，因此建議本案宜單方親權為之。並認
        為未成年子女與上訴人之間依附關係深厚，若以目前未
        成年子女之身心發展階段而言，變換未成年子女之主要
        照顧者，恐非未成年子女之利益，故建議宜由上訴人單
        方行使親權應較符合未成年子女目前身心發展之需求。
        另關於會面探視方案之建議，認為恐需先促進、修復被
        上訴人與未成年子女之間親子關係，故建議宜以漸進式
        會面交往方案為佳，例如由兩造共同陪伴未成年子女出
        遊或用餐，讓未成年子女熟悉被上訴人，並與被上訴人
        建立良好互動，其次再以當天會面不過夜之方式進行會
        面，之後再以過夜方式進行會面為宜。此有系爭訪視報
        告附卷可稽（原審卷一第199至217頁）。
　　　⑷本院參諸系爭訪視報告、兩造所陳，可知兩造均具有親
        職能力、親職時間，對於未成年子女丙○○未來之教育規
        劃及費用來源安排皆屬合理，惟兩造分居後，續由上訴
        人擔任主要照顧者至今，未成年子女丙○○始終與上訴人
        同住，考量未成年子女丙○○成長過程中應有之安定性，
        且受照顧狀況良好等情，雖然上訴人於婚姻產生破裂時
        ，有一些過激或失序之言行，然上訴人本性純善，原先
        照顧幼子期間，悉心愛護，若離婚一旦塵埃落定，心緒
        平復，生活漸次回到正軌，難認上訴人有不適合任親權
        人之情形，本院綜上各情，認本件應由上訴人單獨擔任
        未成年子女丙○○之親權人，方符合未成年子女丙○○之最
        佳利益。
　　⒉又按夫妻離婚者，法院得依請求或依職權，為未行使或負
      擔權利義務之一方酌定其與未成年子女會面交往之方式及
      期間，民法第1055條第5項前段定有明文。本院雖裁定酌
      由上訴人行使負擔未成年子女丙○○之權利義務，惟父母子
      女天性，天下皆同，為免未成年子女丙○○由上訴人保護教
      養，而將對被上訴人感到陌生，甚至排斥，致有剝奪被上
      訴人之父愛之虞，及兼顧未成年子女丙○○人格之正常發展
      ，並滿足親子孺慕之情；再衡酌兩造目前與未成年子女丙
      ○○同住、互動情形，及參酌社工人員對於會面交往方案之
      建議，則認被上訴人與未成年子女丙○○之會面交往方式及
      期間如原判決附表所示，堪稱妥適。
　㈢綜上所述，被上訴人依民法第1052條第2項之規定，請求判
　  決離婚，為有理由，應予准許。從而原審所為上訴人敗訴之
　  判決，並無不合。上訴論旨指摘原判決此部分不當，求予廢
    棄改判，為無理由，應駁回其上訴。
  ㈣本件事證已臻明確，兩造其餘之攻擊或防禦方法及所用之證
  　據，經本院斟酌後，認為均不足以影響本判決之結果，爰不
    逐一論列，附此敘明。
五、據上論結，本件上訴為無理由，依法判決如主文。
中　　華　　民　　國　　110 　年　　11　　月　　16　　日
                家事法庭    審判長法　官  王  銘
                                  法　官  高英賓
                                  法　官  張國華
正本係照原本作成。
如不服本判決，須於收受判決送達後20日內向本院提出上訴書狀
，其未表明上訴理由者，應於提出上訴後20日內向本院提出上訴
理由書狀（均須按他造人數附具繕本）。因疫情而遲誤不變期間
，得向法院聲請回復原狀。
上訴時應提出委任律師為訴訟代理人之委任狀。具有民事訴訟法
第466條之1第1項但書或第2項之情形為訴訟代理人者，另應附具
律師及格證書及釋明委任人與受任人有該條項所定關係之釋明文
書影本。如委任律師提起上訴者，應一併繳納上訴審裁判費。

                                  書記官  柯孟伶

中　　華　　民　　國　　110 　年　　11　　月　　17　　日